【裁判字號】    88,訴,553
【裁判日期】    890203
【裁判案由】    偽造文書
【裁判全文】
臺灣板橋地方法院刑事判決                          八十八年度訴字第五五三號
    公  訴  人  臺灣板橋地方法院檢察署檢察官
    被      告  丁○○
右列被告因偽造文書等案件，經檢察官提起公訴（八十八年度偵續字第一號），本院
判決如左：
    主  文
丁○○共同連續行使偽造私文書，足以生損害於公眾及他人，處有期徒刑陸月，緩刑
貳年。如附表所示之「甲○○」署押肆枚沒收。
    事  實
一、丁○○與甲○○二人係夫妻關係，居住在台北縣中和市○○路○段五十巷八弄十
    之三號，該屋暨其坐落之台北縣中和市○○段第四二三小段地號（重測前為台北
    縣中和市○○段尖山腳小段第一五六─二四號）土地應有部分五分之一，係其父
    親高世瑋於民國（下同）六十九年間利用其退休金以「乙○○」名義所購，並於
    七十五年間移轉登記在甲○○名下，供其夫妻及小孩居住，甲○○並自七十六年
    起，將其印鑑章及上址房地之所有權狀交由丁○○保管。嗣因雙方感情不睦，甲○○遂於八十二年間離家出走，僅留丁○○及其子高平生獨居該處。因上址房地
    原係由高世緯（業於八十七年二月十八日死亡）出資購買，為恐該屋遭甲○○變
    賣，致其媳婦、孫子無處可居，明知甲○○並未積欠丁○○任何債務，竟與丁○○二人共同基於偽造文書之概括犯意聯絡，未經甲○○之同意，於八十二年一月
    四日由高世緯陪同丁○○至台北縣永和市○○路「永和戶政事務所」，持甲○○
    留存家中之印章，在高世緯指示下，由丁○○以甲○○之名義偽造「甲○○」之
    簽名一枚、盜蓋其印文四枚，製作內容不實之「委任書」；又偽造「甲○○」之
    簽名一枚、盜蓋其印文四枚，製作內容不實之「印鑑證明申請書」，並持以行使
    向台北縣永和市「永和戶政事務所」申請甲○○之印鑑證明書，使該所承辦之公
    務員將此內容不實之事項登載在職務上所掌管之印鑑登記核發資料上，據以核發
    甲○○之「印鑑證明書」三份，足以生損害於甲○○及戶政機關對戶籍印鑑資料
    管理之正確性。又於同年二月二日，由高世緯在台北市○○路○段一三一之八號
    七樓住處樓下，委請不知情之丙○○填具內容不實之「抵押權設定契約書」及「
    土地登記申請書」，將上開房地虛偽設定四百萬元抵押權予丁○○，並由丙○○
    在「土地登記申請書」申請人欄，「抵押權設定契約書」義務人欄上簽署「甲○○」之簽名各一枚，事後並由丁○○在「土地登記申請書」上盜蓋「甲○○」之
    印文三枚，在「抵押權設定契約書」上盜蓋「甲○○」之印文四枚。丁○○、高
    世緯再於八十二年二月三日持上開偽造之「抵押權設定契約書」、「土地登記申
    請書」，向台北縣中和市○○路「中和地政事務所」（起訴書誤載為永和地政事
    務所）行使，申請將甲○○所有上開房地設定抵押權四百萬元予丁○○，使台北
    縣中和地政事務所承辦公務員將此不實之事項登載於職務上所掌管之土地、建物
    登記簿上，足以生損害於甲○○及地政機關對土地設定資料管理之正確性。
二、案經被害人甲○○訴請台灣板橋地方法院檢察署檢察官偵查起訴。
    理  由
一、訊據被告丁○○固坦承於右揭時地，以告訴人甲○○名義申請印鑑證明，且將告
    訴人甲○○名下房地設定四百萬元抵押權之事實不諱，但矢口否認被訴偽造文書
    之犯行，辯稱：因告訴人甲○○棄伊母子不顧而離家出走，公公高世緯恐該房地
    為告訴人甲○○變賣，使伊母子二人無家可歸，遂在高世緯指示下辦理申請印鑑
    證明及設定抵押權，伊均係聽命行事，並無偽造文書之犯罪故意云云。惟查，右
    揭犯罪事實，業據被告丁○○在偵審中供承在卷，核與告訴人甲○○指訴，證人
    丙○○證述之情節相符，並有委任書、印鑑證明申請書、土地登記申請書、抵押
    權設定契約書、土地登記簿謄、建築改良物謄本各一紙在卷可稽。被告丁○○雖
    以前詞置辯，但被告丁○○明知該房地已登記在告訴人甲○○名下，且由其夫婦
    二人繳納貸款，已與高世緯無關，其竟親自書寫委任書、印鑑證明申請書，並在
    土地登記申請書、抵押權設定契約書上盜蓋甲○○印文，其有偽造文書之犯罪故
    意甚明，尚難以受高世緯之指示而解免其罪責。至告訴人甲○○於本院審理中指
    稱：本件應係被告丁○○一人為之，與高世緯無涉，高世緯並不知情云云，並舉
    其妹乙○○為證。然本件申請印鑑證明以設定抵押之事，係在高世緯指示下由被
    告辦理，迭據被告丁○○在偵審中供承在卷，核與證人丙○○在偵審中到庭結證
    稱：本件設定契約書係高世緯約伊在台北市○○路○段一三一之八號七樓住處樓
    下見面，委請伊填載等情相符。而本件房地原係高世緯利用退休金所購，且由其
    媳婦、孫子居住，是其對該房地如何處理特別關切，事屬情理之常。尤以告訴人
    甲○○離家在外，本件事涉家中財產之處理，高世瑋不願家中其他成員知悉詳情
    ，而採秘密方式為之，未告知女兒乙○○此事，亦不悖事理。況證人乙○○亦證
    稱：被告丁○○曾向伊提及「設定」之事，但伊沒有追問何謂「設定」等語（本
    院八十八年四月二十日訊問筆錄參照），益證家中成員有對以設定抵押保障被告
    母子權益有所討論。另被告與告訴人之子高平生亦於本院審理中證稱：爸爸離家
    出走後，曾聽爺爺（即高世緯）說過房子不能賣等語，是本件係高世緯恐甲○○
    變賣上開房地，使被告及證人高平生無家可歸，而與被告丁○○共同為之，殆可
    認定。本案事證明確，被告丁○○有偽造文書之犯行洵堪認定，應依法論科。
二、核被告丁○○所為，係犯刑法第二百十六條、第二百十條之行使偽造私文書罪，
    及同法第二百十四條之使公務員登載不實文書罪。被告丁○○偽造甲○○簽名、
    盜用甲○○印章之行為，係偽造私文書之部分行為，不另論擬。其偽造私文書後
    復持以行使，其偽造之低度行為應為行使之高度行為所吸收，亦不另論罪。被告
    先後多次行使偽造私文書、使公務員登載不實之犯行，均時間緊接，罪名與構成
    要件相同，顯各係基於概括犯意而為，均應依刑法第五十六條連續犯之規定論以
    一罪，並各加重其刑。又被告連續行使偽造文書及連續使公務員登載不實二罪間
    ，有方法結果之牽連關係，為牽連犯，應依刑法第五十五條之規定，從一重依行
    使偽造私文書罪處斷。而被告與高世緯利用不知情之丙○○製作內容不實之「土
    地登記申請書」及「抵押權設定契約書」，並在其上偽簽甲○○之簽名各一枚，
    為偽造文書罪之間接正犯。被告丁○○與高世緯就上開犯行間，有共同之犯意聯
    絡，行為分擔，為共同正犯。爰審酌被告犯罪之動機、目的、手段，為恐房屋遭
    變賣始設定高額抵押，犯罪所生之危害，及犯罪後態度等一切情狀，量處如主文
    所示之刑，以資懲儆。又被告前未曾受有期徒刑以上刑之宣告，有台灣高等法院
    檢察署刑案紀錄簡覆表、台灣板橋地方法院檢察署刑案資料查註紀錄表各一紙在
    卷可稽，其因一時失慮，偶罹刑典，惟本案係告訴人甲○○離家，被告恐其母子
    無家可歸始出此下策，事後已具悔意，經此刑之宣告後，應知警惕而無再犯之虞
    ，本院因認對其所宣告之刑以暫不執行為當，爰予以宣告緩刑二年，用啟自新。
三、本件如附表所示編號（一）「委任書」上委任人欄「甲○○」之簽名一枚；編號
    （二）「印鑑證明申請書」上申請人欄「甲○○」之簽名一枚；編號（三）「土
    地登記申請書」上申請人欄「甲○○」之簽名一枚；編號（四）「抵押權設定契
    約書」上義務人欄「甲○○」之簽名一枚，均係被告丁○○所偽造之署押，應依
    刑法第二百十九條之規定宣告沒收；又被告丁○○所偽造如附表所示之文書，均
    已持交永和戶政事務所、中和地政事務所收執，非被告丁○○所有之物；而如附
    表所示委任書上「甲○○」印文四枚、印鑑證明申請書上「甲○○」之印文四枚
    、土地登記申請書上「甲○○」之印文三枚、抵押權設定契約書上「甲○○」之
    印文四枚，均為被告持真正之印章所盜蓋，爰均不為沒收之諭知，附此敘明。
據上論斷，應依刑事訴訟法第二百九十九條第一項前段，刑法第二十八條、第五十六
條、第二百十六條、第二百十條、第二百十四條、第五十五條、第七十四條第一款、
第二百十九條，罰金罰鍰提高標準條例第一條前段，判決如主文。
本案經檢察官伍逸康到庭執行職務。
中      華      民      國    八十九    年      三      月     十四     日
                                      臺灣板橋地方法院刑事第一庭
                          法  官  鄭  水  銓
右正本證明與原本無異。
如不服本判決，應於判決送達後十日內，向本院提出上訴狀。
                                          書記官  謝  麗  秋
中      華      民      國    八十九    年      三      月     二十     日
附錄本案論罪科刑法條全文：
刑法第二百十條
偽造、變造私文書，足以生損害於公眾或他人者，處五年以下有期徒刑。
刑法第二百十四條
明知為不實之事項，而使公務員登載於職務上所掌之公文書，足以生損害於公眾或他
人者，處三年以下有期徒刑、拘役或五百元以下罰金。
刑法第二百十七條
偽造印章、印文或署押，足以生損害於公眾或他人者，處三年以下有期徒刑。
盜用印章、印文或署押，足以生損害於公眾或他人者，亦同。
刑法第二百十六條
行使第二百十條至第二百十五條之文書者，依偽造、變造文書或登載不實事項或使登
載不實事項之規定處斷。
附    表：
一、「委任書」                    委任人欄簽名一枚、印文四枚
二、「印鑑證明申請書」            申請人欄簽名一枚、印文四枚
三、「土地登記申請書」            申請人欄簽名一枚、印文三枚
四、「抵押權設定契約書」          義務人欄簽名一枚，印文四枚


司法院資訊處製作；財團法人民間司法改革基金會備份。
